【裁判字號】    99,訴,1659
【裁判日期】    991029
【裁判案由】    解任祭祀公業之監察人
【裁判全文】
臺灣板橋地方法院民事判決              99年度訴字第1659號
原      告  丁○○
            乙○○
被      告  甲○○
            丙○○
上列當事人間請求解任祭祀公業之監察人事件，本院判決如下：
    主  文
原告之訴駁回
訴訟費用由原告負擔。
    事實及理由
一、原告主張：
    祭祀公業林成祖等五公業（系稱系爭公業）尚未依祭祀公業
    條例登記為祭祀公業法人，被告2人於民國97年就認為系爭
    公業之監察人。系爭公業於98年12月12日，就公業所有座落
    台北市○○區○○段五小段286～289地號及326～335地號土
    地合建事宜，召開臨時派下員大會，決定與第三人華拓開發
    股份有公司合建，詎公業管理人及管理委員未遵上開派下員
    大會決議內容，而於99年1月6日擅與第三人漢亞建設開發股
    份有公司簽立合建契約，損及全體派下員權利。原告乃於99
    年6月29日通知被告應依系爭公業規約第34條約定，以書面
    通知管理人及管理委員停止上開行為。惟被告2人置之不理
    ，爰依祭祀公業條例第16條、第57條規定，訴請判決解任被
    告2人之監察人職務等語。
二、被告則以：
    系爭公業因尚未依祭祀公業向直轄市、縣（市）主管機關登
    記，故非祭祀公業法人，無祭祀公業條例第4章關於祭祀公
    業法人監督相關規定適用，應回歸適用系爭公業規約。依系
    爭公業規約第25條規定：「本五公業應設置管理人一人，任
    期四年，連選得連任，由派下員大會就本五公業派下員中以
    出席派下員二分之一以上決議選任之，其改選及解任時亦同
     」，另同規約第32條亦規定：「監察人由派下員大會就本
    五公業派下員中有行為能力者比照第25條規定選任之，改選
    時及解任時亦同」。故監察人之解任應由派下員大會決議，
    原告提起本訴已與系爭規約規定內容相違，自屬無理由等語
    置辯。
三、按祭祀公業條例所稱之祭祀公業，乃係指由設立人捐助財產
    ，以祭祀祖先或其他享祀人為目的之團體，祭祀公業條例第
    3條第1款定有明文。而祭祀公業條例區分祭祀公業與祭祀公
    業法人為不同之法律適用主體乙節，此觀同條例第3條第4至
    6款之用語皆區分「祭祀公業或祭祀公業法人」即明。再依
    同條例第21條第1項規定：「本條例施行前已存在之祭祀公
    業，其依本條例申報，並向直轄市、縣（市）主管機關登記
    後，為祭祀公業法人。」，兩造均不爭執系爭公業尚未申報
    登記之事實，從而本件關於公業事務之爭執，應無祭祀公業
    條例之適用餘地。故原告起訴依據祭祀公業條例第16條、第
    57條規定，訴請判決解任被告2人之監察人職務，顯屬無據
    。縱有祭祀公業條例之適用，依該條例第16條第3、4項分別
    規定「祭祀公業管理人、監察人之選任及備查事項，有異議
    者，應逕向法院提起確認之訴。祭祀公業管理人、監察人之
    選任及解任，除規約另有規定或經派下員大會議決通過者外
    ，應經派下現員過半數之同意」，已明示僅關於監察人之選
    任及備查事項，得向法院提起確認之訴，並非逕為解任之訴
    ；至於解任之請求，法亦明定應經派下現員過半數之同意，
    始得為之。至於祭祀公業條例第57條係規範對祭祀公業申報
    、祭祀公業法人登記、變更及備查之事項或土地登記事項，
    有異議者得向法院起訴，並不包含解任監察人一事亦得起訴
    。故本件縱有祭祀公業條例之適用，原告所述亦不合於祭祀
    公業條例第16條、第57條之規定。
四、次查，系爭公業規約中關於監察人之解任規範，僅於該規約
    第32條規定：「監察人由派下員大會就本五公業派下員中有
    行為能力者比照第25條規定選任之，改選時及解任時亦同」
    （見本院卷第91頁背面）。顯然，解任監察人職務之法定程
    序，須以派下員大會之決議為之。本件既未經派下員大會解
    任被告之監察人職務，此亦為原告99年7月28日補正狀所敘
    明事實（見本院卷第85頁），是依系爭公業規約約定，原告
    亦無逕為請求解任被告監察人職務之訴權。
五、綜上，原告之訴依其所訴之事實，其訴訟標的之要件並不具
    備，在法律上顯為無理由，爰不經言詞辯論，逕以判決駁回
    本件起訴。兩造其餘攻擊、防禦方法，經逐一審酌對前開論
    斷結果無礙，爰不逐一論述，併予敘明。
六、據上論結，本件原告之訴為顯無理由，依民事訴訟法第249
    條第2項、第78條、第85條第1項，判決如主文。
中    華    民    國    99    年    10    月    29    日
                  民事第三庭    法  官  陳財旺
以上正本係照原本作成
如對本判決上訴，須於判決送達後20日內向本院提出上訴狀。如
委任律師提起上訴者，應一併繳納上訴審裁判費。
中    華    民    國    99    年    10    月    29    日
                                書記官  陳淑芳

司法院資訊處製作；財團法人民間司法改革基金會備份。
